【裁判字號】    89,簡上,20
【裁判日期】    900606
【裁判案由】    確認本票債權不存在
【裁判全文】
臺灣雲林地方法院民事判決  八十九年度簡上字第二○號
    上  訴  人  甲○○
    被上訴人    乙○○
右當事人間請求確認本票債權不存在事件，上訴人對於中華民國八十九年一月十一日
本院斗六簡易庭八十八年度六簡字第一六０號第一審判決提起上訴，本院判決如左：
    主    文
原判決關於確認上訴人持有如附表所示之本票，對於被上訴人之票據債權超過新台幣
伍拾萬元不存在部分，與訴訟費用負擔均廢棄。
右廢棄部分被上訴人在第一審之訴駁回。
其餘上訴駁回。
第一、二審訴訟費用由被上訴人負擔二分之一，餘由上訴人負擔。
    事    實
甲、上訴人方面：
  一、聲明：
  （一）原判決廢棄。
  （二）右廢棄部分被上訴人在第一審之訴駁回。
  （三）第一、二審訴訟費用由被上訴人負擔。
  二、陳述：除與原審判決書所載者相同茲予引用外，補稱：
  （一）原審判決認系爭本票為莊景彬簽發非被上訴人簽發，而被上訴人又未授權莊
        景彬簽發，亦無表見代理之情形，故認上訴人之本票債權不存在；惟查：
        (1)被上訴人若未委託莊景彬及邱賢明向上訴人借款新台幣（下同）一百萬元
          ，何以能知系爭本票為莊景彬簽發？何以被上訴人未對上訴人、莊景彬及
          邱賢明提出偽造有價證券之刑事告訴？且系爭本票上之印章既為真正，若
          莊景彬未經被上訴人之授權，如何能使用被上訴人之真正印章而簽發本票
          ？
        (2)查設定最高限額抵押並開具本票作為證明有借款債權存在，以方便日後裁
          定拍賣抵押物，此為民間借貸之習慣，被上訴人既授權莊景彬及邱賢明向
          上訴人借款一百萬元，被上訴人又將土地所有權狀正本、印鑑證明書正本
          、印鑑章交付委託莊景彬及邱賢明，則邱賢明、莊景彬於代向上訴人借款
          時開具系爭本票交予上訴人，自應包含在授權範圍內，而對被上訴人發生
          效力。
        (3)另民法第一百六十九條規定，由自己之行為表示以代理權授與他人，或知
          他人表示為其代理人而不為反對之表示者，對於第三人應負授權人之責任
          。但第三人明知其無代理權或可得而知者，不在此限。本件被上訴人既將
          土地所有權狀、印鑑章、印鑑證明書交付邱賢明、莊景彬辦理民間借款，
          乃是由其行為表示以代理權授與他人，因此莊景彬及邱賢明向上訴人稱代
          理被上訴人借款一百萬元，並交付由其代簽發蓋有被上訴人印鑑章之系爭
          本票，即已構成表見代理，對於善意之第三人即上訴人，即應負授權人之
          責任，而對系爭本票負發票人之責。
        綜上所述，被上訴人縱未簽發系爭本票，亦應依表見代理負授權人之責任。
  （二）又被上訴人就系爭本票債權，於鈞院八十八年度訴字第五三六號民事案件中
        自承委託邱賢明向上訴人借得五十萬元，則被上訴人對系爭本票於五十萬元
        之範圍內仍須負授權人之責而為清償。同意被上訴人償還五十萬元，但仍應
        給付十萬元之利息，拿到六十萬元後撤銷執行。
  三、證據：援用原審之立證方法。
乙、被上訴人方面：
  一、聲明：駁回上訴。
  二、陳述：除與原審判決書所載者相同茲予引用外，補稱：
      系爭本票非被上訴人所簽發，惟被上訴人確曾向上訴人借款五十萬元，於五十
      萬元範圍內願負償還之責，並願給付利息十萬元。
  三、證據：援用原審之立證方法。
丙、本院依職權調閱台灣高等法院台南分院八十九年度上易字第二八號及本院斗六簡
    易庭八十八年度六簡字第一六０號卷宗。
    理    由
一、被上訴人起訴主張：其於民國八十七年九月間至才園代書事務所向訴外人邱賢明
    辦理民間借貸五十萬元。因邱賢明告知被上訴人，金主即上訴人要求需以不動產
    設定最高限額一百萬元之抵押權擔保及預告登記始同意貸款，故經被上訴人將坐
    落雲林縣西螺鎮○○段七九二地號土地提供上訴人設定最高限額抵押權及預告登
    記。惟被上訴人於八十八年五月間向上訴人表示要清償借款，並請其塗銷上開抵
    押權及預告登記時，上訴人卻提示如附表所示之本票（下簡稱系爭本票），表示
    要被上訴人償還一百萬元才能塗銷，惟被上訴人並未簽發系爭本票，亦未授權他
    人簽發，故訴請確認被告對於被上訴人之系爭票據債權不存在等情。上訴人則以
    ：被上訴人既委託邱賢明向上訴人借款，並將上開土地所有權狀、印鑑証明及印
    鑑章交付邱賢明辦理最高限額一百萬元之抵押權及預告登記，並由邱賢明將系爭
    本票交付上訴人同時，經上訴人將一百萬元借款交付邱賢明，則邱賢明實際交付
    多少錢給被上訴人，與上訴人無關。況且，系爭本票之印章確屬被上訴人所有，
    故邱賢明顯有代理上訴人簽發系爭本票之權。再者，縱如被上訴人所主張，其亦
    已取得五十萬元借款，則上訴人就系爭本票亦有五十萬元之票據債款，故被上訴
    人之訴為無理由等語，資為抗辯。
二、被上訴人主張上訴人就系爭本票債權對於被上訴人不存在，然為上訴人所否認。
    是被上訴人對於上訴人是否負有系爭票據債務不明確，致其在私法上之地位有受
    侵害之危險，而此項危險得以對於上訴人之確認判決除去之，故被上訴人有即受
    確認判決之法律上利益，合先敘明。
三、按由自己之行為表示以代理權授與他人，或知他人表示為其代理人而不為反對之
    表示者，對於第三人應負授權人之責任；但第三人明知其無代理權或可得而知者
    ，不在此限；又無代理權人以代理人之名義所為之法律行為，非經本人承認，對
    於本人不生效力；民法第一百六十九條、第一百七十條第一項定有明文。次按消
    費借貸，因金錢或其他代替物之交付，而生效力；民法第四百七十五條亦定有明
    文。換言之，消費借貸乃屬要物契約，關於交付金錢或其他代替物之事實，如有
    爭執者，應由主張已為交付之貸與人負舉證責任。末按當事人主張有利於己之事
    實者，就其事實有舉證之責任；則為民事訴訟法第二百七十七條所明文規定。
四、查被上訴人主張其於八十七年九月七日委任代書邱賢明尋找貸款人，欲辦理現金
    五十萬元之借款，同時書具委任書交由邱賢明憑以辦理。嗣後邱賢明亦確曾轉交
    上訴人所貸與之現金五十萬元予被上訴人，並表示因被上訴人所有之系爭土地上
    建物未辦所有權第一次登記（即保存登記），故設定抵押權時需將擔保金額提高
    為一百萬元，並辦理所有權移轉之預告登記供上訴人為擔保；嗣經被上訴人同意
    後，乃委由邱賢明於八十七年九月七日代辦系爭本金最高限額一百萬元之抵押權
    及預告登記，並於同年月九日登記完畢之事實，已據被上訴人於原審及本院審理
    時自認在卷，並有上開土地登記簿謄本、借款明細表、委託書及存摺影本各一件
    附原審卷為証，並為上訴人不爭執，且兩造間之借貸關係，亦經本院八十八年度
    訴字第五三六號及台灣高等法院台南分院八十九年上易字第二十八號判決上訴人
    對被上訴人之借貸債權本金超過五十萬元部分不存在確定，有各該判決書附卷可
    稽，是堪信被上訴人確有授權邱賢明向上訴人借貸五十萬元無訛。
五、又訴外人即代書邱賢明確係持由被上訴人所提出之辦理抵押權設定登記所需之土
    地所有權狀、印鑑證明書、印鑑章、國民身份證及戶籍謄本等物，向雲林縣西螺
    地政事務所辦理前揭本金最高限額一百萬元抵押權設定；且被上訴人復提出其所
    出具之委任書予訴外人邱賢明以資取信上訴人之事實，亦據被上訴人於本院八十
    八年訴字第五三六號及台灣高等法院台南分院八十九年上易字第二十八號案件審
    理時陳述在卷，並有上訴人所提出之土地所有權狀、「才園代書」委任書、他項
    權利證明書及雲林縣西螺鎮○○段第七九二號土地登記簿謄本各一份為證，且被
    上訴人對於前揭辦理抵押權設定所需證件資料之真正亦不爭執，自屬真實。依前
    揭說明，本件被上訴人於委任訴外人邱賢明向上訴人借款五十萬元之範圍內，既
    有授與借款之代理權，且被上訴人對於借款時需簽發本票一事亦不爭執；況經本
    院核閱系爭本票上之顯現之「乙○○」印文與被上訴人所提出之印鑑證明書上「
    乙○○」之印文亦相符，有印鑑證明書影本一份在原審卷可參，並經原審送由法
    務部調查局鑑定屬實無訛，有該局鑑定通知書附原審卷可稽；此外其又無法提出
    其他確切之證據足資證明其所有之前揭印章有遭竊取、蓋用之情形，則揆諸前揭
    說明及參諸私文書經本人或其代理人簽名、蓋章者，推定為真正，民事訴訟法第
    三百五十八條已定有明文以察，應認有民法第一百六十九條表見代理之適用；換
    言之，被上訴人就系爭本票於其自認之五十萬元借款部分仍應負授權人之責任。
    惟上訴人已無法提出其他確切之證據足資證明其確有另交付五十萬元借款予被上
    訴人之情形，已如前述，因之自尚不能執前揭本票之面額為一百萬元之事實即採
    為被上訴人有向其借款一百萬元之認定依據。
六、綜上所述，本件被上訴人本於票據之法律關係，請求判決確認上訴人所持有如附
    表所示之本票票據債權於超過五十萬元不存在部分，為有理由，應予准許，未超
    過五十萬元部分之請求，則屬無據，不應准許。原審就未超過上開應准許部分，
    為上訴人敗訴之判決，自有未洽。上訴意旨就此部分指摘原判決不當，求予廢棄
    改判，為有理由。至於上開應准許部分，原審判命上訴人持有如附表所示之本票
    票據債權於此部分對被上訴人不存在之判決，核無違誤，上訴意旨，就此部分，
    仍執陳詞，指摘原判決不當，求予廢棄，為無理由，應駁回其上訴。
七、據上論結，本件上訴為一部有理由，一部無理由，依民事訴訟法第四百三十六條
    之一第三項、第四百四十九條第二項、第四百五十條、第八十五條第二項，判決
    如主文。
中      華      民      國    九十      年      六      月     六       日
                                  臺灣雲林地方法院民事庭第一庭
~B審判長法官  蕭守田
~B法      官  許佩如
~B法      官  黃瑞井
右為正本係照原本作成
本件不得上訴
中      華      民      國    九十      年      六      月    六        日
~B法院書記官  吳丕顯
~FO
~T40
附表：（元：新台幣）
┌─────┬────────┬────────┬────────────┐
│發  票  人│   發  票  日   │  到  期  日    │    面      額          │
├─────┼────────┼────────┼────────────┤                                                                                                                                                                                                                                                                                                                                                                                                                                               
│乙  ○  ○│八十七年九月九日│八十八年三月九日│    一百萬元            │
└─────┴────────┴────────┴────────────┘


司法院資訊處製作；財團法人民間司法改革基金會備份。
